【裁判字號】    97,重家訴,25
【裁判日期】    980403
【裁判案由】    剩餘財產分配請求
【裁判全文】
臺灣板橋地方法院民事判決            97年度重家訴字第25號
原      告  丁○
訴訟代理人  王義光律師
被      告  己○○○
            庚○○
            甲○○
                        3樓
上三人共同
訴訟代理人  劉緒倫律師
複  代理人  戊○○
被      告  乙○○
            丙○○
            辛○○
上列當事人間請求分配剩餘財產事件，經本院於民國98年3 月18
日言詞辯論終結，判決如下：
    主  文
被告應連帶給付原告新臺幣壹仟零肆拾肆萬捌仟貳佰零柒元，及
被告己○○○、庚○○、甲○○部分，自民國九十七年十月二日
起至清償日止，被告乙○○、丙○○、辛○○部分，自民國九十
七年十月四日起至清償日止，按年息百分之五計算之利息。
訴訟費用由被告連帶負擔。
本判決於原告以新臺幣參佰肆拾捌萬貳仟柒佰參拾陸元為被告供
擔保後，得假執行。但被告己○○○、庚○○、甲○○如以新臺
幣壹仟零肆拾肆萬捌仟貳佰零柒元為原告預供擔保，得免為假執
行。
    事實及理由
一、原告主張：
（一）按夫妻未以契約訂立夫妻財產制者，除民法另有規定外，
      以法定財產制為其夫妻財產制，法定財產制關係消滅時，
      夫或妻現存之婚後財產，扣除婚姻關係存續中所負債務、
      因繼承或其他無償取得之財產及慰撫金後，如有剩餘，其
      雙方剩餘財產之差額，應平均分配之，而夫妻現存之婚後
      財產，其價值計算以法定財產制關係消滅時為準，民法第
      1005條、第1030條之1 及第1030條之4 第1 項定有明文。
      本件原告與戴金龍自41年2 月20日結婚後，未訂立任何夫
      妻財產制契約，自應適用法定財產制，又配偶死亡為法定
      財產關係消滅之原因，原告之夫戴金龍已於96年8 月14日
      死亡，兩造均為其繼承人，原告與戴金龍間之法定財產關
      係既已消滅，被告等復為戴金龍之繼承人，承受其財產上
      之一切權利、義務（民法第1148條本文規定），原告自得
      依首揭規定行使夫妻剩餘財產分配請求權，請求平均分配
      其與被繼承人之剩餘財產，而本件財產價額之計算，應以
      法定財產制關係消滅時，即96年8 月14日原告之夫戴金龍
      死亡時為準，並以財產歸屬資料清單及土地謄本之公告現
      值計算財產價額。
（二）次按民法第1030條之1 所規定之剩餘財產分配，雖係74年
      6 月4 日所增訂，同年月5 日生效，惟按「夫妻於上開民
      法第一千零三十條之一增訂前結婚，並適用聯合財產制，
      其聯合財產關係因配偶一方死亡而消滅者，如該聯合財產
      關係消滅之事實，發生於七十四年六月三日增訂民法第一
      千零三十條之一於同年月五日生效之後時，則適用消滅時
      有效之增訂民法第一千零三十條之一規定之結果，除因繼
      承或其他無償取得者外，凡夫妻於婚姻關係存續中取得，
      而於聯合財產關係消滅時現存之原有財產，並不區分此類
      財產取得於七十四年六月四日之前或同年月五日之後，均
      屬剩餘財產差額分配請求權之計算範圍。」有司法院大法
      官會議於95年12月6 日所著釋字第620 號解釋文可資參照
      ，是以夫妻於74年6 月4 日前已結婚，並於婚姻關係存續
      中之74年6 月4 日前所取得而現存之婚後原有財產，均屬
      剩餘財產分配之範圍，至為明瞭。
（三）原告應提出分配之婚後財產明細如下：
      坐落臺北縣三重市○○○段711 地號土地，權利範圍全
        部，係65年7 月7 日因買賣而取得，以96年度公告現值
        計算約為新臺幣（下同）293 萬7560元（小數點以下四
        捨五入）。
      彰化銀行三重埔分行活期儲蓄存款3萬6772元。
      彰化銀行三重埔分行定期存款230萬元。
      綜上，原告應提出分配之婚後財產價值為527 萬4332元
        （即0000000元+36772元+0000000元）
（四）原告之夫戴金龍所留財產，應提出分配之婚後財產明細如
      下：
      86年9 月13日買受之臺北縣三重市○○○街58-2號3 樓
        房屋，權利範圍全部，現值10萬8500元，及其基地臺北
        縣三重市○○段275 地號、權利範圍3 分之1 ，公告現
        值113萬1361元。
      70年6 月20日買受之臺北縣三重市○○○路21巷11號房
        屋、權利範圍全部，現值9000元，及其基地臺北縣三重
        市○○○段654 、655 、656 地號、權利範圍全部，公
        告現值共計263 萬5332元（即54800 元*17.47+54800元
        *25. 54+54800 元*5.08） 。
      69年10月17日買受之臺北縣三重市○○○路21巷13號房
        屋，權利範圍全部，因屋齡老舊，免繳房屋稅，故無房
        屋現值，惟其基地臺北縣三重市○○○段651 、652 、
        653 地號，權利範圍全部，公告現值共計257 萬8888元
        （即54800 元*15.24+54800元*25.06+54800元*6.76）
        。
      坐落臺北縣三重市○○○段723 地號上未經登記之門牌
        號碼為臺北縣三重市○○路○ 段37號房屋，權利範圍全
        部，現值26萬6900元，及78年3 月1 日買受之該屋基地
        臺北縣三重市○○○段723 地號、權利範圍全部，公告
        現值356萬4186元（即111625元*31.93）。
      70年6 月20日買受之臺北縣三重市○○○段681 至684
        地號、69年10月17日買受之685 地號、78年7 月13日買
        受之686 地號土地，權利範圍均為全部，公告現值共計
        1235萬6496元（即0000000 元+626912 元+0000000元+0
        000000元+0000000 元+0000000元）
      95年11月6 日買受之臺北縣三峽鎮○○段內插角小段
        180-3地號、權利範圍全部，公告現值48萬元。
      合作金庫銀行活期儲蓄存款47萬元及票據78萬3500元。
      合作金庫銀行存本取息儲蓄存款存單50萬元。
      三峽鎮農會存摺類存款49萬8960元。
      彰化銀行活期儲蓄存款28萬3500元。
      中華商業銀行股份有限公司存款50萬4123元。
      綜上所陳，原告之夫戴金龍應提出分配之婚後財產價值
        共計2617萬0746元（即108500+0000000+9000+0000000+
        0000000+266900+35641 6+00000000+480000+470000+00
        00000+783500+500000+498960+28500+504123）
（五）是以兩造剩餘財產差額為2062萬9483元（即00000000-000
      0000），平均分配後，原告得請求被告配配其中之半數即
      1044萬8207元。
（六）對被告抗辯之陳述：
      被告所舉實務見解均先於司法院大法官釋字第620 號解
      釋，且與該解釋意旨抵觸，應無拘束本件之效力。且自該
      解釋公布後，實務上處理類似案件之方式均如原告所主張
      。
      若依被告見解，將使夫妻一方死亡所致之法定財產關係
      消滅，於行使剩餘財產分配請求權時，較修法前居於更不
      利之地位，殊與該條規定之立法意旨不符，應非可採。
      蓋被繼承人名下不動產，除臺北縣三重市○○○街58-2
      號3 樓房屋，及其基地臺北縣三重市○○段275 地號土地
      ，與臺北縣三峽鎮○○段內插角小段180-3 地號土地外，
      均係長子乙○○與次子戴鴻贏，協助被繼承人經營工廠，
      逐年擴充買進而。被繼承人生前即已言明，工廠及住家所
      在房地，歸長子乙○○與次子辛○○，二子並負有扶養原
      告之責。而為補償女兒，以維家族和樂，遂各有金錢之贈
      與。詎繼承事實發生後，長子乙○○於96年9 月間請位女
      兒依被繼承人遺願表示拋棄繼承，願自遺產中各贈與20萬
      元，但不被接受，嗣於同年10月間，由原告與大女婿居間
      協調，將贈與金額提升至120 萬元，仍不接受。再於同年
      11月，由原告居間協調，基於二、三、四女想將廠房改建
      大樓獲利，長子乙○○提議先由二子繼承，並訂立協議書
      ，表明若日後廠房可改建大樓時，女兒可各分配一戶，使
      家族情感得以維繫。惜仍遭拒絕。97年1 月間，由大女婿
      居間協調，希望二、三、四女可以同意讓原告先自遺產中
      取得剩餘財產，再由子女平均繼承遺產，但仍不獲同意，
      並堅持要循訴訟解決，於是原告整理資料後，訴請給付夫
      妻剩餘財產差額，詎二、三、四女接獲調解通知，表示被
      母親告上法庭很難為情，請原告撤回，原告以為渠等願意
      接受元月間協調結果，於是在彼等陪同下，至法院撤回起
      訴，但原告撤回後，彼等仍不接受協調，原告不得已，才
      再提起本訴。除次女外，其餘女兒出嫁前並未協助經營工
      廠，女兒出嫁後，亦未奉養父母，但部分子女不顧家族和
      諧情感，致使原告必須以訴訟行使權利，實感遺憾！
（七）並聲明：被告應連帶給付原告1044萬8207元，及自起訴
      狀繕本送達之翌日起至清償日止，按年利率百分之5 計算
      之利息。原告願供擔保，請准宣告假執行。
二、被告乙○○、辛○○、丙○○對原告主張沒有意見；被告己○○○、庚○○、甲○○則辯稱：
    (1)按民法第1030條之1 第1 項前段固規定：「法定財產制關
      係消滅時，如有剩餘，其雙方剩餘財產之差額應平均分配
      。」，而夫妻一方之死亡，雖為法定財產制消滅原因之一
      ，惟按繼承因被繼承人死亡而開始，繼承人有數人時，在
      分割遺產前，各繼承人對於遺產全部為公同共有，民法第
      1147條、第1151條定有明文，故被繼承人死亡時，其財產
      上之一切權利義務，即為繼承人所承受，是以夫妻一方死
      ，生存配偶於繼承開始時，有其應繼分，但依法第1030條
      之1 第4 項規定，因生存配偶於2 年之時效期間內得隨時
      請求剩餘財產分配，需自遺產中另行計算及算定差額，究
      由共同繼承人逕予計算或請求生存配偶計算，即茲疑義，
      法律關係亦趨複雜，故解釋上，應認民法第1030條之1 第
      1 項定之剩餘財產分配請求權，於夫妻一方之死亡所致之
      法定財產制關係消滅不適用之（參照臺灣高等法院台中分
      配91年家上字第25號判決，臺灣高等法院高雄分院93年家
      上易字第10號判決），且法條之用語為平均分配其財產差
      額，則若一方已過世時，亦無從加以分配，亦證配偶死亡
      之情事，應不適用民法第1030條之1 第1 項剩餘財產之分
      配，依此見解，原告之請求不能准許。
    (2)縱認本件剩餘財產分配請求權存在，然民法第1147條、第
      1151條之規定，繼承因被繼承人死亡而開始，並繼承人有
      數人時，在分割遺產前，各繼承人對於遺產全部為公同共
      有。遺產的範圍為何？生存之配偶請求分配後，應扣除生
      存配偶所應分配之財產，方為被繼承人之遺產。亦即本件
      被繼承人之財產將區分為二部分，一為生存配偶所應取得
      之財產，一為繼承人所公同共有之財產，惟該如何區分上
      述二部分，即須依法定清算程序，清算程序依第1030條之
      1 規定，當法定財產制消滅時，夫或妻現存之婚後財產，
      扣除婚姻關係存續所負債務後，如有剩餘，其雙方剩餘財
      產之差額，應平均分配之。而民法第1030條之1 第1 項之
      剩餘財產，非在繼承時當然移轉予未過世之配偶，則其性
      質仍屬遺產之一部分，故如要主張剩餘財產之分配，應併
      入遺產一併分割請求之，原告竟略去遺產登記及分割分配
      之過程，直接主張全額分配，有違遺產為繼承公同共有之
      法律特性，實有未當。且依此請求之方式，實係將被告創
      設出法律所定以外之債務，顯非法律所定之意旨，故原告
      易以金錢之請求，於法無據。
    (3)依民法第1153條第1 項，各繼承人對於被繼承人之債務，
      負連帶責任，此一連帶責任，為同法第272 條所稱法律規
      定之連帶債務，又連帶債務之債權人得對於債務人中之一
      人、數人或全體，同時或先後請求全部或一部給付，令原
      告與被告依民法第1138條同時為繼承人，對於被繼承人之
      債務應負擔連帶債務，民法第1153條第1 項原告得單獨負
      擔全部債務，此際原告為剩餘財產分配請求權之債權人，
      亦為其債務人，債權、債務同歸於一人，依民法第344 條
      規定，剩餘財產財產分配請求權債之關係消滅，他債務人
      即其他繼承人，依同法第274 條同免其責任（參照最高法
      院51年臺上字第237號判例）至於民法第1030條之1第1項
      剩餘財產之分配，法律未有連帶債務之規定，則原告起訴
      請被告應連帶給付云云，亦屬無據。
    (4)民法親屬編於74年6 月3 日修正時，增訂第1031條之1 關
      於夫妻剩餘財產差額分配請求權之規定，同日修正公布民
      法親屬編施行法第1 條規定：關於親屬之事件，在民法親
      屬編施行前發生者，除本施行法有特別規定外，不適用民
      法親屬編之規定；其在修正前發生者發生者，除本施行法
      有特別規定外，亦不適用修正後之規定。明揭親屬編修正
      後之法律，仍適用不溯及既往之原則。又親屬編施行法於
      85年9 月25日增訂第6 條之1 有關聯合財產溯及既往之特
      別規定時，並未包括第1030條之1 之情形，準此，74年6
      月4 日民法親屬編修正施行前結婚，並適用聯合財產制之
      夫妻，於74年6 月5 日後其中一方死亡，他方配偶依第10
      30條之1 規定行使夫妻剩餘財產差額分配請求權時，夫妻
      各於74年6 月4 日前所取得之原告財產，不適用第1030條
      之1 規定，不列入剩餘財產差額分配請求權計算之範圍，
      是核定死亡配偶之遺產總額時，僅得就74年6 月5 日後夫
      妻所取得之原有財產計算剩餘財產差額分配額，自遺產總
      額中扣除（參照臺灣臺北地方法院94年家訴字第80號判決
      ）。而大法官620 號解釋文中表示雖指出，並不區分剩餘
      財產差額分配請求權之計算範圍，然而觀其全文，解釋文
      僅適用於聯合財產制，並為遺產稅所約定之原則，而聯合
      財產制現已遭廢除（參照民法第1016條之刪除理由），夫
      妻雙方均不可能適用聯合財產制，因此基於上述不得溯及
      既往之原則，婚姻關係存續中所取得之財產僅限於74 年6
      月5 日以後所取得者為限，始列入剩餘財產差額分配請求
      權計算之範圍，即夫妻雙方在74年6 月4 日前取得之財產
      ，並不列計算剩餘財產而為夫妻剩餘財產分配之對象，且
      「法定財產制關係消滅時」非「聯合財產制關係消滅時」
      。準此，在74年6 月4 日以前取得不列入之部分列舉如下
      ：
      1.原告部分：65年7 月7 日因買受取得，權利範圍全部，
        座落於台北縣三重市○○○段711 地號土地，公告現值
        0000000元。
      2.原告之夫戴金龍部分：
        70年6 月20日，因買受取得，座落於台北縣三重市○○○路21巷11號房屋，及其基地台北縣三重市○○○路
        ○段654 、655 、656 地號，權利範圍全部，公告現值
        9000元及0000000元。
        69年10月17日，因買受取得，座落於台北縣三重市○○○路21巷13號房屋，及其基地台北縣三重市○○○路
        ○段651 、652 、653 地號，權利範圍全部，公告現值
        0000000元。
        70年6 月20日，因買受取得，座落台北縣三重市○○○路681 、682 、683 ，684 地號，權利範圍全部，公
        告現值0000000元。
        69年10月17日，因買受取得，座落台北縣三重市○○○路685地號，權利範圍全部，公告現值0000000元。
    (5)本件原告起訴請求被告連帶給付00000000元，並非適法，
      本件應以遺產分割分配後，再核計其遺產之差額而予分配
      ，並不得逕行易為金錢之請求，被告創設新債務，故原告
      聲請鑑價，並作為債權請求之依據，即無鑑定必要，應駁
      回其訴。
    (6)並聲明：原告之訴及假執行之聲請均駁回。如受不判
      之判決，被告願供擔保請准宣告免為假執行。
三、法院之判斷：
（一）程序方面：本件被告乙○○、丙○○未於言詞辯論期日到
      場，核無民事訴訟法第386 條所列各款情形，應依原告之
      聲請，由其一造辯論而為判決。
（二）原告主張其配偶戴金龍已於96年8 月14日死亡，原告與戴
      金龍間之法定財產關係消滅，被告等復為戴金龍之繼承人
      ，原告自得行使夫妻剩餘財產分配請求權，請求平均分配
      其與被繼承人之剩餘財產等情，業據其提出戴金龍之除戶
      謄本、兩造戶籍謄本及繼承系統表在卷可稽，被告乙○○
      、辛○○、丙○○對原告主張沒有意見，被告己○○○、
      庚○○、甲○○則辯稱：剩餘財產分配請求權，於夫妻一
      方之死亡所致之法定財產制關係消滅不適用之，如要主張
      剩餘財產之分配，應併入遺產一併分割請求之，原告主張
      全額分配，有違遺產為繼承公同共有之法律特性，又兩造
      同時為繼承人，對於被繼承人之債務應負擔連帶債務，原
      告為剩餘財產分配請求權之債權人，亦為其債務人，債權
      、債務同歸於一人，依民法第344 條規定，剩餘財產財產
      分配請求權債之關係消滅，他債務人即其他繼承人，依同
      法第274 條同免其責任云云，經查：
      (1)按現代社會之婚姻觀念，不再是妻附隨於夫之生活，卻
        是基於男女平等，而建立美滿之共同生活，家務管理對
        於婚姻生活之美滿亦有相當之貢獻，絕不遜於夫出外工
        作之價值，是我國民法親屬編於74年6 月5 日修正時，
        即增訂民法第1030條之1 有關夫妻聯合財產關係消滅時
        ，夫妻雙方剩餘財產之差額，應平均分配之規定，以貫
        徹男女平等之原則。依該條之立法理由：「聯合財產關
        係消滅時，以夫妻雙方剩餘財產之差額，平均分配，方
        為公平，亦所以貫徹男女平等之原則，例如在外工作或
        經營企業，妻在家操持家務、教養子女，備極辛勞，使
        夫得無內顧之憂，專心發展事業，其因此所增加之財產
        ，不能不歸功於妻子之協力，則其剩餘財產，除因繼承
        或其他無償取得者外，妻自應有平均分配之權利，反之
        ，夫妻易地而處，亦然，爰增設本條第一項之規定。」
        由此立法理由觀之，並無夫妻一方死亡應予以排除適用
        之規定（臺灣高等法院89年11月、87年度11月法律座談
        會意見可參）。
      (2)又按「中華民國74年6 月3 日增訂公布之民法第1030條
        條之1 （以下簡稱增訂民法第1030條之1） 第1 項規定
        ：『聯合財產關係消滅時，夫或妻於婚姻關係存續中所
        取得而現存之原有財產，扣除婚姻關係存續中所負債務
        後，如有剩餘，其雙方剩餘財產之差額，應平均分配。
        但因繼承或其他無償取得之財產，不在此限』。該項明
        定聯合財產關係消滅時，夫或妻之剩餘財產差額分配請
        求權，乃立法者就夫或妻對家務、教養子女及婚姻共同
        生活貢獻所為之法律上評價。因此夫妻於婚姻關係存續
        中共同協力所形成之聯合財產中，除因繼承或其他無償
        取得者外，於配偶一方死亡而聯合財產關係消滅時，其
        尚存之原有財產，即不能認全係死亡一方之遺產，而皆
        屬遺產稅課徵之範圍。夫妻於上開民法第1030條之1 增
        訂前結婚，並適用聯合財產制，其聯合財產關係因配偶
        一方死亡而消滅者，如該聯合財產關係消滅之事實，發
        生於74年6 月3 日增訂民法第1030條之1 於同年月5 日
        生效之後時，則適用消滅時有效之增訂民法第1030條之
        1 規定之結果，除因繼承或其他無償取得者外，凡夫妻
        於婚姻關係存續中取得，而於聯合財產關係消滅時現存
        之原有財產，並不區分此類財產取得於74年6 月4 日之
        前或同年月5 日之後，均屬剩餘財產差額分配請求權之
        計算範圍。生存配偶依法行使剩餘財產差額分配請求權
        者，依遺產及贈與稅法之立法目的，以及實質課稅原則
        ，該被請求之部分即非屬遺產稅之課徵範圍，故得自遺
        產總額中扣除，免徵遺產稅。」95年12月6 日大法官會
        議於95年12月6 日著有釋字第620 號解釋文，亦認生存
        配偶得依法行使剩餘財產差額分配請求權。
      (3)又按夫妻一方行使民法第1030條之1 之剩餘財產分配請
        求權係請求他方應就雙方財產及債務，予以清算，以分
        離夫妻各自財產，並取回應歸其自己財產之行為。故夫
        妻均生存時，一方為此請求者，應以他方為義務人，固
        不待論。然夫妻之一方以他方死亡為原因而請求者，自
        應以他方其餘繼承人全體為義務人，如其繼承人有數人
        者，並應負連帶責任（民法第1153條第1 項參照），以
        進行清算，於清算中扣除應歸生存配偶之剩餘財產後，
        方為死亡者之遺產（戴東雄著，民法編修正後之法律疑
        問，212 頁參照，元照出版公司，2000年3 月初版第一
        刷，司法院21年院字第780 號解釋（六）及前開大法官
        會議釋字第620 號解釋文參照）。是以，法定財產關係
        若因夫妻一方先於他方死亡而消滅，自應先分離夫妻各
        自之婚前財產、因繼承、其他無償取得之財產、慰撫金
        及扣除婚姻關係存續所負債務後，再由生存之配偶受分
        配剩餘財產差額之二分之一，經依此清算分離後，屬於
        死亡配偶之財產者，始為其遺產，易言之，生存之夫妻
        一方於他方死亡後所行使之剩餘財產分配請求權，意在
        清算及取回自有財產，既非本於遺產繼承人之地位有所
        請求，自不生應併入遺產一併請求分割及繼承已死亡之
        他方債務之問題，因此亦無民法第274 條規定之適用。
        是被告前開所辯，均非足採。
（三）又原告主張兩造應以前開婚後財產計算雙方剩餘財產差額
      部分，被告乙○○、辛○○、丙○○對原告主張沒有意見
      ，被告己○○○、庚○○、甲○○則辯稱：夫妻雙方在74
      年6 月4 日前取得之財產，並不列計算剩餘財產而為夫妻
      剩餘財產分配之對象云云，查：
      (1)法定財產制，乃夫妻於婚前或婚後未以契約訂立夫妻財
        產制時，於其婚姻關係存續中，當然適用之夫妻財產制
        ，此參民法第1005條規定自明。又我國民法親屬編於91
        年6 月26日前乃採聯合財產制定為通常法定財產制，並
        於74年6 月3 日增訂公布、同年月5 日生效之民法第10
        30條之1 第1 項規定：「聯合財產關係消滅時，夫或妻
        於婚姻關係存續中所取得而現存之原有財產，扣除婚姻
        關係存續中所負債務後，如有剩餘，其雙方剩餘財產之
        差額，應平均分配。但因繼承或其他無償取得之財產，
        不在此限。」，明定聯合財產關係消滅時，夫或妻之剩
        餘財產差額分配請求權，嗣於91年6 月26日修正公布、
        同年月28日生效之夫妻財產制，則廢止聯合財產制，改
        以經修正之分別財產制為通常法定財產制，將夫妻之財
        產分為婚前財產與婚後財產，並修正民法第1030條之1
        第1 項規定為：「法定財產制關係消滅時，夫或妻現存
        之婚後財產，扣除婚姻關係存續所負債務後，如有剩餘
        ，其雙方剩餘財產之差額，應平均分配。但下列財產不
        在此限：一、因繼承或其他無償取得之財產。二、慰撫
        金。」，且於民法親屬編施行法第6 條之2 規定：「中
        華民國91年民法親屬編修正前適用聯合財產制之夫妻，
        其特有財產或結婚時之原有財產，於修正施行後視為夫
        或妻之婚前財產；婚姻關係存續中取得之原有財產，於
        修正施行後視為夫或妻之婚後財產。」，並再經前開大
        法官會議第620 號解釋著有「夫妻於上開民法第1030
        條之1 （即74年6 月3 日增訂公布之民法第1030條之1
        ）增訂前結婚，並適用聯合財產制，其聯合財產關係因
        配偶一方死亡而消滅者，如該聯合財產關係消滅之事實
        ，發生於74年6 月3 日增訂民法第1030條之1 於同年月
        5 日生效之後時，則適用消滅時有效之增訂民法第1030
        條之1 規定之結果，除因繼承或其他無償取得者外，凡
        夫妻於婚姻關係存續中取得，而於聯合財產關係消滅時
        現存之原有財產，並不區分此類財產取得於74年6 月4
        日之前或同年月5 日之後，均屬剩餘財產差額分配請求
        權之計算範圍。」之解釋文在案。
      (2)綜上可知，聯合財產制時期，聯合財產關係消滅時，夫
        或妻於婚姻關係存續中所取得而現存之原有財產，均屬
        剩餘財產差額分配請求權之計算範圍，嗣後於91年雖廢
        止聯合財產制，改以經修正之分別財產制為通常法定財
        產制，將夫妻之財產分為婚前財產與婚後財產，惟依民
        法親屬編施行法第6 條之2 規定，亦可知現行法定財產
        制下，夫或妻之婚後財產，除應以修正民法第1030條之
        1 第1 項規定為計算範圍外，凡於91年民法親屬編修正
        前適用聯合財產制之夫妻，婚姻關係存續中取得之原有
        財產，於修正施行後均視為夫或妻之婚後財產，並不區
        分此類財產取得於74年6 月4 日之前或同年月5 日之後
        。是以，本件兩造自41年2 月20日結婚後迄至原告配偶
        戴金龍於96年8 月14日死亡時止，均未訂立任何夫妻財
        產制契約之事實，既為兩造所不爭執，自應以法定財產
        制為其夫妻財產制，又配偶之一方死亡亦為法定財產制
        關係消滅之原因，已如前述，本件自應以原告配偶戴金
        龍死亡之時即96年8 月14日作為計算雙方剩餘財產範圍
        及價值之時點，且兩造自41年2 月20日結婚迄至96年8
        月14日法定財產制關係消滅時止，於婚姻關係存續中所
        取得而現存之婚後財產，均屬民法第1030條之1 剩餘財
        產差額分配請求權之計算範圍。被告前揭所辯，亦非足
        取。
（四）原告與原告配偶戴金龍之婚後財產：
      (1)原告部分：
        1.坐落臺北縣三重市○○○段711 地號土地，權利範圍
          全部，96年度公告現值計算為293 萬7560元（小數點
          以下四捨五入），為兩造所不爭執。
        2.彰化銀行三重埔分行活期儲蓄存款3 萬6772元，為兩
          造所不爭執。
        3.彰化銀行三重埔分行定期存款230 萬元，為兩造所不
          爭執。
        4.綜上，原告之婚後財產價值為527 萬4332元（即0000
          000 元+36772元+0000000元），為兩造所不爭執。
      (2)原告配偶戴金龍之婚後財產：
        1.臺北縣三重市○○○街58-2號3 樓房屋，權利範圍全
          部，現值10萬8500元，及其基地臺北縣三重市○○段
          275 地號、權利範圍3 分之1 ，96年度公告現值113
          萬1361元，為兩造所不爭執。
        2.臺北縣三重市○○○路21巷11號房屋、權利範圍全部
          ，現值9000元，及其基地臺北縣三重市○○○段654
          、655 、656 地號、權利範圍全部，96年度公告現值
          共計263 萬5332元（即54800 元*17.47+54800元*25.
          54+54800元*5.08），為兩造所不爭執。
        3.臺北縣三重市○○○路21巷13號房屋，權利範圍全部
          ，免繳房屋稅，無房屋現值，惟其基地臺北縣三重市
          ○○○段651 、652 、653 地號，權利範圍全部，96
          年度公告現值共計257 萬8888元（即54800 元*15.24
          +54800元*25.06+54800元*6.76） ，為兩造所不爭執
          。
        4.臺北縣三重市○○○段723 地號上未經登記之門牌號
          碼為臺北縣三重市○○路○ 段37號房屋，權利範圍全
          部，96年度課稅現值26萬6900元，及該屋基地臺北縣
          三重市○○○段723 地號、權利範圍全部，96年度公
          告現值356 萬4186元（即111625元*31.93），為兩造
          所不爭執。
        5.臺北縣三重市○○○段681 至684 地號、685 地號、
          686 地號土地，權利範圍均為全部，96年度公告現值
          共計1235萬6496元（即0000000 元+626912 元+00000
          00元+0000000元+0000000元+0000000元），為兩造所
          不爭執。
        6.臺北縣三峽鎮○○段內插角小段180-3 地號、權利範
          圍全部，96年度公告現值48萬元，為兩造所不爭執。
        7.合作金庫銀行活期儲蓄存款47萬元及票據78萬3500元
          ，為兩造所不爭執。
        8.合作金庫銀行存本取息儲蓄存款存單50萬元，為兩造
          所不爭執。
        9.三峽鎮農會存摺類存款49萬8960元，為兩造所不爭執
          。
        10.彰化銀行活期儲蓄存款28萬3500元，為兩造所不爭執
          。
        11.中華商業銀行股份有限公司存款50萬4123元，為兩造
          所不爭執。
        12.綜上，原告配偶戴金龍之婚後財產價值共計2617萬0
          746 元（即108500+0000000+9000+0000000+0000000+
          266900+356416+00000000+480000+470000+0000000+7
          83500+500000+498960+28500+504123）
（五）原告與配偶戴金龍於婚姻關係存續中均未負債務，為兩造
      所不爭執。
（六）綜上，依原告與配偶戴金龍前開婚後財產及所負債務計算
      ，原告之剩餘財產價值為527 萬4332元，原告配偶戴金龍
      之剩餘財產價值為2617萬0746元，是以兩造剩餘財產差額
      為2062萬9483元（即00000000-0000000），平均分配後，
      原告得向戴金龍請求分配之剩餘財產差額為1044萬8207元
      。
（七）從而，原告得請求分配夫妻剩餘財產差額1044萬8207元，
      而被繼承人戴金龍業已死亡，此部分債務並非專屬於被繼
      承人本身，即應由其繼承人即被告概括承受之，被告就此
      負連帶責任（民法第1148條、第1153條第1 項規定參照）
      。故原告起訴請求被告連帶給付1044萬8507元，及自變更
      聲明繕本送達被告己○○○、庚○○、甲○○（即97年10
      月1 日）、被告乙○○、丙○○、辛○○（即97年10月3
      日）之翌日至清償日止，按年息5%計算之法定遲延利息為
      有理由，應予准許。
（八）原告陳明願供擔保，請求宣告假執行，及被告己○○○、
      庚○○、甲○○陳明願供擔保，請准宣告免為假執行，經
      核無不合，爰各酌定相當之擔保金額，併准許之。
四、據上結論，原告之訴為有理由，依民事訴訟法第78條、第38
    5 條第1 項前段、第85條第2 項、第390 條第2 項、第392
    條，判決如主文。
中    華    民    國    98    年    4     月    3     日
                      家事法庭法  官  葉靜芳
以上正本係照原本作成
如對本判決上訴，須於判決送達後20日內向本院提出上訴狀
中    華    民    國    98    年    4     月    3     日
                            書記官  劉春美


司法院資訊處製作；財團法人民間司法改革基金會備份。
